【裁判字號】    91,訴,1245
【裁判日期】    920410
【裁判案由】    妨害自由
【裁判全文】
臺灣彰化地方法院刑事判決                        九十一年度訴字第一二四五號
    公  訴  人  臺灣彰化地方法院檢察署檢察官
    被      告  丁○○
    選任辯護人  林文成律師
    被      告  戊○○
右列被告等因妨害自由等案件，經檢察官提起公訴（九十年度偵字第七四六七號），
本院判決如左：
    主      文
丁○○共同以非法方法，剝奪人之行動自由，累犯，處有期徒刑壹年。
戊○○共同以非法方法，剝奪人之行動自由，處有期徒刑柒月。
    事      實
一、丁○○曾因賭博案件，經台灣台中地方法院判處有期徒刑三月確定，於民國八十
    七年六月五日易科罰金執行完畢，其與丙○於八十九年間因共同投資經營巨崧徵
    信社（設在台中市○○路○段一二六之一號）所生債務新台幣（下同）九十萬元
    ，及雙方因借貸所生債務約四十萬元，丙○前曾簽發本票一紙及支票三紙予丁○○（本票部分：發票日為九十年一月十五日，面額九十萬元，到期日九十年三
    月二十五日，發票人丙○、支票部分：付款人台中市第五信用合作社、票號Ａ
    Ｃ0000000號ＡＣ0000000號及ＡＣ0000000號、面額四十
    萬元）。嗣因丙○未按期清償上開債務，引發丁○○之不滿，乃約戊○○與另一
    位綽號「阿凱」而姓名年籍不詳之成年男子，於九十年十一月五日下午一時三十
    分，由綽號「阿凱」者駕駛箱型車（車牌號碼不詳）附載丁○○、戊○○前往彰
    化縣彰化市○○路四○五號丙○開設之鑫萊徵信顧問公司，找丙○討債，恰未遇
    丙○而僅見丙○之弟己○○，三人遂萌生犯意，共同基於剝奪己○○行動自由之
    犯意聯絡及行為分擔，丁○○先是藉詞有案件要委託徵信公司辦理，要己○○隨
    同到箱型車上拿取，行至車旁己○○察覺狀況不對，轉身跑回辦公室，不慎跌倒
    ，因而為渠等三人抓住，在違反己○○意願之下，丁○○持電擊棒毆打己○○，
    並強行帶己○○至廂型車內後座，由綽號「阿凱」者駕車，丁○○再持電擊棒猛
    擊己○○之頭部，致己○○受有右頂部頭皮挫傷約二點五公分、前胸部圓形挫傷
    直徑約零點五公分二處、右肩挫傷約十公分×一公分、雙膝二處約二點五公分挫
    傷及頸肩部有線形約七公分×零點五公分及五公分×零點一公分擦傷，丁○○等
    人沿中彰快速道路往台中市區方向行駛，在途中丁○○與戊○○二人用膠帶將己○○之眼睛蒙住，再綁住雙手，嗣丁○○復恐嚇己○○謂：「若無人來贖，就要
    把你帶去埔里山上埋掉」等語，致己○○心生畏懼，嗣於當日下午二時四十五分
    許，丁○○電話聯絡丙○而脅迫謂：己○○在其手中，要準備一百三十萬元，及
    在台中市○○路曉明女中付款，並接續多次以行動電話催促丙○趕快籌錢贖人，
    嗣後又改約當日晚間七時許在台中市○○路六十三號唐莊茶藝館談判，使丙○行
    無義務之事；之後，丁○○電話聯絡許昭衍至唐莊茶藝館飲茶，得許昭衍（檢察
    官另為不起訴處分）之允許後，丁○○指示戊○○、「阿凱」者押著己○○乘坐
    黑色箱型車前往唐莊茶藝館與丙○談判，而丁○○則另駕駛乙部紅色轎車附載許
    昭衍至唐莊茶藝館，渠等先後下車，於晚間七時三十分許，遭警在逮捕丁○○、
    許昭衍及戊○○等三人，至此己○○始重獲行動自由，剝奪行動自由之時間約六
    小時。
二、案經彰化縣警察局移送臺灣彰化地方法院檢察署檢察官偵查起訴。
    理      由
一、訊據被告丁○○、戊○○矢口否認有何剝奪行動自由及強制未遂犯行，被告丁○○辯稱：當時是到丙○之公司找丙○，是由他弟弟己○○好意帶我去找丙○，後
    來我們約在台中之泡沫紅茶店等丙○過來，過來的時候，就帶警察過來，我和己○○是多年的朋友，我們一起去喝茶，己○○當天可以自由走動，並沒有限制他
    的行動自由，且當時我們一起出去的過程當中，並沒有要妨害他的自由之意思云
    云。被告戊○○辯稱：當天確實去喝茶，要談債務如何處理，己○○當時可以自
    由走動，並沒有限制他的行動自由云云。經查：
（一）右揭犯罪事實，業據被害人己○○先後於警詢、偵查及本院審理中指述甚詳，
      核與被害人丙○於警詢指述：「因丁○○於今日下午二時四十五分許有打電話
      給我說：『你弟弟在我手中，要我準備一百三十萬元來贖回我弟弟‧‧‧，我
      給你兩個小時時間，約在台中市○○路曉明女中付款，所以我才知道被丁○○
      等人押走」、「未顯示號碼有三通左右，再來用我弟弟的行動電話打給我有十
      二通，內容都是叫我趕快籌錢贖人，我拜託他給我多一點時間籌錢，丁○○就
      說你沒有資格和籌碼跟他談條件，反正我說什麼你就照我的話去做，你到底還
      要不要你這個弟弟的生命，你是不是要試試看我有這個膽量嗎，並有三、四通
      他叫我弟弟跟我說叫我快點來，我聽我弟弟之聲音有點發抖，感覺很恐慌之樣
      子，且獎沒幾句就被掛斷了，後來又改約附贖款之地點在台中市○○路六十三
      號（唐莊茶藝館）內，並限我在十九時前到達，並叫我不得報警，否則後果自
      行負責」等語相符。
（二）又被害人己○○案發當日受有右頂部頭皮挫傷約二點五公分、前胸部圓形挫傷
      直徑約零點五公分二處、右肩挫傷約十公分×一公分、雙膝二處約二點五公分
      挫傷及頸肩部有線形約七公分×零點五公分及五公分×零點一公分擦傷，有行
      政院衛生署彰化醫院驗傷診斷書一紙在卷可稽（見偵卷第十八頁），而被害人
      己○○於警詢中指述：「當時我要往後跑，要跑回屋內時不慎跌倒，該男子就
      和先前假裝拜票男子二人一起將我押住，並毆打、電擊我，並把我拖拉至車旁
      ，‧‧‧當車開走時，第二名男子就再持電擊棒猛擊我的頭，致使頭部受傷流
      血及腫痛，第三名男子便要求駕車男子拿膠布（因膠布事置放在前座）拿到時
      ，便和第二名男子先拿膠布將我的眼睛蒙住再綁住雙手，‧‧‧」等語，再參
      以被告丁○○先後於警詢、偵查及本院審理中自承確有持電擊棒打被害人己○○，及被告戊○○於偵查中供承有看到被告丁○○持電擊棒打被害人己○○等
      情，與上開行政院衛生署彰化醫院驗傷診斷書所載之被害人己○○受傷之情形
      相符。況被告丁○○於偵查中供承：「（問：己○○是否反抗？）他不願意」
      、「我是說如果把我當傻子，我就將你埋掉，因為當時火氣大，才說出那些話
      」等語，被告戊○○亦供承：「他不願意，依照當時的情形來看，己○○認為
      欠前是他的哥哥，找他哥哥就好了。當時丁○○很生氣，因為他對他們兄弟都
      很好‧‧‧」、「（問：對於被告丁○○說：我是說如果把我當傻子，我就將
      你埋掉，因為當時火氣大，才說出那些話，有何意見？）確實這樣」等語（分
      見偵卷第一二七、一四一頁背面），足見被告等人係在違反被害人己○○自由
      意願下，剝奪其行動自由，故渠等辯稱並無限制被害人己○○之行動自由云云
      ，係事後卸責之詞，並不足採。
（三）至於證人張裕宗、庚○○、甲○○等人所述，在麻葉泡沫紅茶店內，被害人己○○之行動是自由的，無人看管云云，惟查，證人張裕宗、庚○○、甲○○等
      人悉為被告丁○○之朋友，所為之證詞已有偏頗之虞，是否可採已有疑慮，況
      被害人己○○亦否認當天去過麻葉泡沫紅茶店，縱認被害人確有去過麻葉泡沫
      紅茶店，以被告等人先前對於被害人所為之毆打，所受之傷害，及威嚇之詞，
      客觀上已足使被害人己○○不敢任意自由行動，而聽任被告等人之指示，尚難
      以證人張裕宗、庚○○、甲○○等人外觀上自我之觀察，即認被告丁○○、戊○○無何剝奪行動自由之行為，因此渠等所為之證詞，仍不足為被告等人有利
      之認定。
    綜上所述，本件事證明確，被告丁○○、戊○○二人犯行均堪認定。
二、核被告丁○○、戊○○二人所為，係犯刑法第三百零二條第一項之剝奪行動自由
    罪及第三百零四條第二項、第一項強制未遂罪。被告二人已著手強制行為之實施
    ，未生強制行為之結果，為未遂犯，爰依刑法第二十六條前段之規定，按既遂犯
    之刑度減輕其刑。又按刑法第三百零二條第一項之妨害自由罪，原以強暴、脅迫
    為構成要件，其因而致普通傷害，乃強暴、脅迫當然之結果，除另有傷害故意外
    ，仍祇成立該條項之罪，無同法第二百七十七條第一項之適用（此有最高法院三
    十年上字第三七○一號判例可參）。又按刑法第三百零二條之妨害自由罪，原包
    括私禁及以其他非法方法剝奪人行動自由而言，所謂非法方法，當包括強暴脅迫
    等情事在內，若於妨害自由行為繼續中，嚇稱如跳車即予輾死等語，自屬包含於
    妨害行動自由之同一意念之中，縱其所為，合於刑法第三百零五條恐嚇危害安全
    之情形，仍應視為剝奪行動自由之部分行為（此有最高法院七十四年度台上字第
    三四○四號判例可參），故本案被告丁○○在剝奪被害人己○○之行動自由過程
    中之傷害行為及在妨害自由行為繼續中恐嚇被害人己○○之行為，依前揭意旨，
    視為剝奪行動自由之行為，不另論恐嚇安全罪及傷害罪，在此敘明。被告丁○○
    、戊○○二人與綽號「阿凱」者之成年男子間，互有犯意聯絡及行為分擔，均為
    共同正犯。另被告等人所犯上開二罪間，有方法結果之牽連關係，應從一重之剝
    奪行動自由罪處斷。末查被告丁○○曾因賭博案件，經台灣台中地方法院判處有
    期徒刑三月確定，於八十七年六月五日易科罰金執行完畢，有台灣高等法院被告
    全國前案紀錄表及臺灣彰化地方法院檢察署刑案紀錄表附卷可按，茲於五年以內
    再犯有期徒刑以上之本罪，為累犯，應依法加重其刑。爰審酌被告二人之素行，
    犯罪之動機、目的、手段非屬平和、剝奪被害人之行動自由及傷害之方法、告訴
    人所受傷害、恐懼之程度非輕，被告戊○○之犯行較輕及二人犯罪後之態度等一
    切情狀，分別量處如主文所示之刑，以示懲儆。至於電擊棒部分，被告丁○○於
    偵查及本院審理中均供述：原來電擊棒在毆打己○○時，破損散開而予以丟棄，
    而扣案電擊棒係其委託朋友乙○○送來，並非原來之電擊棒等語，核與證人乙○○證稱情節相符，故扣案之電擊棒非為本件犯罪所用之物，爰不另諭知宣告沒收
    ，在此敘明。
三、至於被害人丙○認為被告等人所為，係涉犯擄人勒贖罪嫌云云。經查，被告丁○○對此辯稱：其於八十九年十一月、十二月間，與被害人丙○合夥欲經營徵信社
    ，丙○陸續向其拿了九十萬元作為籌設費用，故其要求被害人丙○簽發本票一紙
    （以丙○為發票人，簽發票面金額為九十萬元，發票日為九十年一月十五日，到
    期日為九十年三月十五日），又因被害人丙○欠酒店及舞廳債務約四十萬元，由
    其支付，故又要求被害人丙○簽發支票（票號各為ＡＣ0000000、000
    0000及00000000號，發票人均為陳之，發票日均為九十年五月十五
    日，付款人為台中市第五信用合作社）三紙作為擔保該四十萬元債權等語，核與
    被害人丙○於偵查及本院審理中供稱伊因該九十萬元係支付籌備徵信社之費用，
    丁○○亦有支付其酒錢，總額共一百三十萬元等情相符；另證人即被告丁○○之
    父陳守義亦於偵查中陳稱，其於八十九年間，因其子丁○○欲開設徵信社而急需
    貸款，乃向台中第一信用新民分社貸款二百萬元，並交付丁○○，而丁○○有將
    部分貸款存入台灣銀行水湳分行等情；證人即原巨崧徵信社會計李佳穎亦證述：
    「我任職之後，我有看過當時公司的帳冊，當時公司的資產，包括沙發、電話、
    辦公設備等。支出的部分有廣告費、薪資，‧‧‧。那時候的開辦費是六十萬，
    而丁○○另外拿三十萬放在徵信社的帳戶內，作為週轉之用，‧‧‧。當初是丙○邀丁○○開設徵信社的，後來公司經歷一、二、三月之後，因為丙○沒有收入
    ，所以他都向丁○○借錢，金額我並不知道。但是公司到三月底的時候，公司已
    經透支四十萬，花費的項目包含我的薪資、還有陳社長的薪資、以及丙○的私人
    支出、廣告費，廣告費每月大約都有五、六萬之多，當時我離職的時候，我並沒
    有帶走。一月份的本票是在公司開立的，當時我、丁○○、丙○在公司的時候開
    立的，我印象中一月份有開立一張九十萬的票據，三月份有開一張四十萬的票據
    ，至於票面日期我不清楚。」等語（見本院九十一年十二月二十六日訊問筆錄）
    ，故被告丁○○所述非虛，尚堪採信，是被告等以妨害自由方式追討債務，在主
    觀上並無為自己不法所有之意圖，核與刑法第三百四十七條構成要件有間，被害
    人丙○認為被告等人應係成立擄人勒贖罪嫌，恐有誤會，在此併予敘明。
據上論結，應依刑事訴訟法第二百九十九條第一項前段，刑法第二十八條、第三百零
二條第一項、第三百零四條第二項、第一項、第二十六條前段、第五十五條、第四十
七條，罰金罰鍰提高標準條例第一條前段，判決如主文。
本件經檢察官林鈴淑到庭執行職務。
中      華      民      國    九十二    年      四      月      十      日
                                臺灣彰化地方法院刑事第二庭
                                    法      官  李  水  源
右正本證明與原本無異。
如不服本判決，應於判決送達後十日內向本院提出上訴狀（須附繕本）。
告訴人或被害人對於判決如有不服具備理由請求檢察官上訴者，其上訴期間之計算係
以檢察官收受判決正本之日期為準。
                                    法院書記官  廖  建  興
中      華      民      國    九十二    年      五      月     十三     日
附錄本案論罪科刑法條全文
中華民國刑法第三百零二條
 (剝奪他人行動自由罪)
私行拘禁或以其他非法方法，剝奪人之行動自由者，處五年以下有期徒刑、拘役或三
百元以下罰金。
因而致人於死者，處無期徒刑或七年以上有期徒刑，致重傷者，處三年以上十年以下
有期徒刑。
第一項之未遂犯罰之。
中華民國刑法第三百零四條
 (強制罪)
以強暴、脅迫使人行無義務之事或妨害人行使權利者，處三年以下有期徒刑、拘役或
三百元以下罰金。
前項之未遂犯罰之。


司法院資訊處製作；財團法人民間司法改革基金會備份。
